ACORDAO-COMPLETO-2461356

ACÓRDÃO 425/2021 ATA 6/2021 - PLENÁRIO

VISTOS, relatados e discutidos estes autos de tomada de contas especial, em que se aprecia recurso de revisão interposto por Uilton Pereira dos Santos contra o Acórdão 3092/2019-TCU-Segunda Câmara, por meio do qual este Tribunal julgou irregulares as contas do responsável, condenando-o em débito e multa, em razão não comprovação da regular aplicaçãço dos recursos do Convênio 1.195/2009-Siafi-Siconv 707413/2009, celebrado com o MTur, e que teve por objeto incentivar o turismo mediante o apoio à realização do projeto intitulado "Dia da Consciência Negra".
		ACORDAM os Ministros do Tribunal de Contas da União, reunidos em sessão do Plenário, diante das razões expostas pelo relator, em:
		9.1 nos termos dos arts. 32, inciso III e 35, da Lei 8.443/1992, conhecer do presente recurso de revisão, para, no mérito, dar-lhe provimento, tornando sem efeito os termos do Acórdão 3092/2019-TCU-Segunda Câmara, e julgar as contas do responsável regulares com ressalvas;
		9.2 dar ciência desta deliberação à recorrente e demais interessados no processo, informando que o teor integral das peças que o integram poderá ser obtido no endereço eletrônico www.tcu.gov.br/acordaos e que o acesso às demais peças do processo pode ser obtido no endereço eletrônico deste Tribunal, opção "vista eletrônica".

Recurso de revisão contra decisão que julgou as contas do recorrente irregulares, condenou-o em débito e aplicou-lhe multa em razão da não comprovação do bom e regular emprego dos recursos do convênio tendo por objeto incentivar o turismo mediante o apoio à realização do projeto intitulado Dia da Consciência Negra.

Prefeitura Municipal de Teresópolis de Goiás - GO.

3. Interessados/Responsáveis/Recorrentes:
3.1. Interessado: Ministério do Turismo (05.457.283/0001-19)
3.2. Responsáveis: Prefeitura Municipal de Teresópolis de Goiás - GO (36.985.455/0001-50); Uilton Pereira dos Santos (XXX.837.801-XX)
3.3. Recorrente: Uilton Pereira dos Santos (XXX.837.801-XX).

13.1. Ministros presentes: Ana Arraes (Presidente), Walton Alencar Rodrigues, Benjamin Zymler, Aroldo Cedraz, Raimundo Carreiro (Relator), Bruno Dantas, Vital do Rêgo e Jorge Oliveira.
13.2. Ministro-Substituto convocado: Marcos Bemquerer Costa.
13.3. Ministros-Substitutos presentes: Augusto Sherman Cavalcanti, André Luís de Carvalho e Weder de Oliveira.

ACORDAO-COMPLETO-2467244

Acórdão de Relação 580/2021 - Plenário

Acórdão de Relação

UILTON PEREIRA DOS SANTOS

Uilton Pereira dos Santos

RAIMUNDO CARREIRO

Ministro Augusto Nardes.

Trata-se de tomada de contas especial instaurada pelo Ministério do Turismo em desfavor de Uilton Pereira dos Santos, ex-Prefeito Municipal de Terezópolis de Goiás/GO (Gestão 2009-2012) contra o Acórdão 3065/2017-TCU-Segunda Câmara, relator o Ministro Augusto Nardes, em razão da não comprovação do bom e regular emprego dos recursos do Convênio 1.195/2009-Siafi-Siconv 707413/2009, celebrado com o MTur, tendo por objeto incentivar o turismo mediante o apoio à realização do projeto intitulado "Dia da Consciência Negra".
2.	Examina-se, nesta oportunidade, recurso de revisão interposto por Uilton Pereira dos Santos. Transcrevo a seguir, com ajustes de forma, a instrução elaborada pela Secretaria de Recursos-Serur (peça 83) , cuja proposta de encaminhamento foi endossada por diretor daquela Unidade (peça 84) e pelo Parquet especializado, na pessoa do Procurador Marinus Eduardo De Vries Marsico (peça 86) .
"INTRODUÇÃO 
1.	Trata-se de recurso de revisão interposto por Uilton Pereira dos Santos (peça 49) , na condição de Prefeito Municipal de Terezópolis de Goiás/GO, contra o Acórdão 3065/2017-TCU-Segunda Câmara, da relatoria do Ministro Augusto Nardes (peça 27) , com o seguinte teor: 
9.1. considerar revel, para todos os efeitos, nos termos do art. 12, § 3º, da Lei 8.443/1992, o Sr. Uilton Pereira dos Santos (CPF XXX.837.801-XX) , dando-se prosseguimento ao processo; 
9.2. julgar irregulares, com fundamento nos arts. 1º, inciso I, 16, inciso III, alínea "c", § 2º, da Lei 8.443/1992 c/c os arts. 19, caput, e 23, inciso III, e 57 da mesma Lei, e com arts. 1º, inciso I, 202, § 6º, 209, inciso III, e § 5º, 210, caput, e 214, inciso III, do Regimento Interno do TCU, as contas do Sr. Uilton Pereira dos Santos (CPF XXX.837.801-XX) , na condição de Prefeito do Município de Terezópolis de Goiás/GO, no período de 1/1/2009 a 31/12/2012, e condená-lo ao pagamento da quantia a seguir especificada, com a fixação do prazo de quinze dias, a contar da notificação, para comprovar, perante o Tribunal (art. 214, inciso III, alínea "a", do Regimento Interno do TCU) , o recolhimento da dívida aos cofres do Tesouro Nacional, atualizada monetariamente e acrescida dos juros de mora, calculados a partir da data discriminada, até a data do efetivo recolhimento, na forma prevista na legislação em vigor, abatendo-se, na oportunidade, os valores porventura já ressarcidos: 
	DATA DA OCORRÊNCIA 
	VALOR ORIGINAL (R$) 
	Débito/Crédito (D/C) 

	22/12/2009 
	100.000,00 
	Débito 

	28/12/2012 
	         88,34 
	Crédito 

9.3. aplicar ao responsável Uilton Pereira dos Santos (CPF XXX.837.801-XX) a multa prevista no art. 57 da Lei 8.443/1992 c/c o art. 267 do Regimento Interno, no valor de R$ 20.000,00 (vinte mil reais) , com a fixação do prazo de quinze dias, a contar da notificação, para comprovar, perante o Tribunal (art. 214, inciso III, alínea "a", do Regimento Interno do TCU) , o recolhimento da dívida aos cofres do Tesouro Nacional, atualizada monetariamente desde a data do presente acórdão até a data do efetivo recolhimento, se for paga após o vencimento, na forma da legislação em vigor; 
9.4. autorizar, desde logo, nos termos do art. 28, inciso II, da Lei 8.443/1992, a cobrança judicial das dívidas, caso não atendidas as notificações; 
9.5. encaminhar cópia desta deliberação, acompanhada do Relatório e do Voto que a fundamentam, ao Ministério do Turismo e ao Procurador-Chefe da Procuradoria da República em Goiás, nos termos do §3º do art. 16 da Lei 8.443, de 1992, c/c o § 7º do art. 209 do Regimento Interno do TCU, para adoção das medidas que entender cabíveis; 
HISTÓRICO 
2.	Trata-se de tomada de contas especial (TCE) instaurada pelo Ministério do Turismo (MTur) , em desfavor de Uilton  Pereira  dos Santos, ex-Prefeito  Municipal  de  Terezópolis  de  Goiás/GO (Gestão 2009-2012, conforme peça 1, p. 155) , em razão da não comprovação do bom e regular emprego dos recursos do Convênio 1.195/2009 celebrado com o MTur, tendo por objeto incentivar o turismo mediante o apoio à realização do projeto intitulado "Dia da Consciência Negra", conforme o respectivo Plano de Trabalho aprovado (peça 1, p. 7-17, 19-20, 35, 116-117 e 155) . 
2.1.	Consoante  o disposto  na  Cláusula  Quinta  do  termo  de  convênio, e  no Plano  de Trabalho, foram previstos R$ 106.000,00 para a execução do objeto, dos quais R$ 100.000,00 seriam repassados pelo  Concedente MTur e R$ 6.000,00 corresponderiam  à  contrapartida do Convenente (peça 1, pp 10-14 e 41) . Os recursos  federais  foram repassados em parcela única, creditados  na conta específica do convênio  (c/c. 162817 da Ag. 3311-1 do Banco  do  Brasil  S.A.) em  22/12/2009, conforme a ordem bancária 2009OB802060, no valor de R$ 100.000,00 (peça 1, p. 8 e 54) . 
2.2.	O ajuste vigeu no período de 22/10/2009 a 20/2/2011, já considerando as prorrogações de vigência constantes à peça 1, p. 53 e 55, e previa a apresentação da prestação de contas até 20/3/2011, conforme previsão na Cláusula Décima Segunda - Da Prestação de Contas do Convênio 1195/2009 (peça 1, p. 35-52) . 
2.3.	O Relatório do tomador de contas especial (peça 1, p. 133-137) concluiu pela existência de dano ao erário, no valor de R$ 100.000,00, de responsabilidade do ex-prefeito, por ser o gestor do convênio e o responsável pela realização das despesas com os recursos federais repassados, em decorrência de irregularidade na execução física e financeira do ajuste, apontadas na Nota Técnica de Análise 165/2013 (peça 1, p. 95-101) , e na Nota Técnica de Análise Financeira 391/2014 (peça 1, p. 108-114) .  
2.4.	Na fase externa da TCE, foram citados Uilton Pereira dos Santos e o Município de Terezópolis de Goiás/GO (peças 13 e 15, e 8 e 10, respectivamente) . O ora recorrente, embora com procurador constituído e tendo requerido prorrogação de prazo para sua defesa, apesar de atendido seu pedido, manteve-se silente, configurando, assim, a sua revelia (peça 28, p. 1, item 7) . 
2.5.	A unidade técnica concluiu pela revelia do Sr. Uilton Pereira dos Santos e pela rejeição das alegações de defesa apresentadas pelo Município de Terezópolis de Goiás/GO, por insuficientes para elidir as irregularidades apontadas (peça 23, p. 2-3) . 
2.6.	Quanto à aferição da ocorrência de boa-fé na conduta da prefeitura,  conforme determina o mandamento contido no § 2º do art. 202 do I/TCU, entendeu a unidade instrutiva que constam dos autos elementos que permitem reconhecê-la, pois a boa-fé dos entes federados é presumida, tendo em vista que somente pode ser analisada a boa-fé em relação à conduta humana e não em relação a entes públicos, por serem desprovidos de capacidade volitiva. Assim, considerando a ausência de outra irregularidade nas presentes contas, a Secex/RJ propôs ao município a fixação de novo e improrrogável prazo para recolhimento da importância devida, acrescida tão somente de atualização monetária, aos cofres do Tesouro Nacional, conforme disposto no art. 202, § 3º, do Regimento Interno do TCU.  
2.7.	O MP/TCU dissentiu da proposta da unidade técnica, entendendo pela inexistência de elementos nos autos que confirmem o favorecimento da coletividade, resultante da execução dos valores do Convênio 1.195/2009, condição primordial para a responsabilização dos cofres municipais pela reparação do dano em caso de desvio de finalidade. Nesse contexto, propôs, preliminarmente, a realização de diligência com vistas a apurar se houve o evento, o estágio atual do processo judicial impetrado pelo município e a efetiva utilização da dotação em favor do município, circunstâncias que podem justificar a manutenção ou exclusão do município da relação processual (peça 26) .  
2.8.	Em caso de não concordância em relação à diligência, opinou, com fundamento no art. 62, § 2º, do Regimento Interno do TCU, que o Município de Terezópolis de Goiás/GO seja excluído da relação processual, e que as contas de Uilton Pereira dos Santos sejam julgadas irregulares com condenação em débito e aplicação da multa prevista no art. 57 da Lei 8.443/1992. 
2.9.	O Ministro Relator da TCE, em essência, concordou com o MP/TCU em relação ao encaminhamento de mérito, para julgar irregulares apenas as contas do recorrente, com aplicação de débito e multa (peça 28, p. 4) .  
2.10. Inconformado, o responsável Uilton Pereira dos Santos interpôs recurso de revisão requerendo que sejam aprovadas as suas contas (peça 49) .  
2.11. Para subsidiar o exame do recurso, foram realizadas diligências prévias ao recorrente (peça 61-63) e ao órgão concedente (peças 64) , respondidas por meio das peças 66-67 e 68-72, respectivamente.   
ADMISSIBILIDADE 
3.	Reitera-se o exame preliminar de admissibilidade contido na peça 50, ratificado pelo Relator, Ministro Raimundo Carreiro, na peça 53, que concluiu pelo conhecimento do recurso, sem efeito suspensivo pela falta de amparo normativo, eis que preenchidos os requisitos processuais aplicáveis à espécie. 
3.1.	Registra-se a decisão judicial exarada nos autos do Processo 1028491-34.2020.4.01.0000, que trata de agravo de instrumento interposto pelo recorrente, Uilton Pereira dos Santos, com o objetivo de suspender a eficácia do Acórdão 3065/2017-TCU-Segunda Câmara, sob o argumento de não ter sido considerado no julgamento o elemento subjetivo da conduta do agravante.  Além disso, em vista de não ter sido admitido o efeito suspensivo no recurso de revisão interposto perante o TCU, o recorrente informa haver risco quanto à apresentação de sua candidatura ao pleito municipal deste ano. O Tribunal Regional Federal da 1ª Região deferiu o pedido nos seguintes termos: "Ante o exposto, defiro a antecipação da tutela requerida, para suspender os efeitos jurídicos do Acórdão 3065/2017-TCU-Segunda Câmara do TCU, até o julgamento do recurso de revisão" (peças 75 e 76) . 
MÉRITO 
4.	Delimitação 
4.1.	Constitui objeto do presente recurso as seguintes questões: 
a) se os novos documentos, acostados aos autos em fase recursal, são aptos a comprovar a boa e regular aplicação dos recursos federais repassados no âmbito do Convênio 707413/2009 (peça 49, p. 8-12) ; 
b) se cabe a responsabilização do recorrente (peça 49, p. 13-17) .  
5.	Se os novos documentos acostados aos autos em fase recursal são aptos a comprovar que os recursos foram aplicados na execução do Convênio 707413/2009 (peça 49, p. 4-12) . 
5.1. O recorrente afirma que os documentos ora acostados aos autos são aptos a comprovar que os recursos foram devidamente aplicados na execução do Convênio 707413/2009, com base nos seguintes argumentos: 
a)	verifica-se dos autos que a execução física do objeto do Convênio 707413/2009 foi devidamente aprovada, havendo como ressalva apenas que, em eventos futuros, o município realizasse o fechamento das laterais do palco para maior segurança; 
b)	o Convênio atingiu sua finalidade e há nexo de causalidade entre os documentos ora apresentados (licitação, contratos, extratos bancários, comprovantes de pagamento notas fiscais etc.) e a aplicação dos recursos transferidos para a consecução do Convênio 707413/2009; 
c)	em que pese o relatório do Ministério do Turismo, cujo trecho foi transcrito à peça 49, 
p. 9-10, alegue um conjunto de equívocos por ocasião da realização do processo licitatório e contratação dos colaboradores do evento, é certo que não se mostra suficiente para acarretar a reprovação das contas do recorrente, considerando que o próprio ministério, em visita in loco, atestou que o objeto pactuado foi realizado;  
 d) considerando que o evento ocorreu, e a finalidade foi alcançada, reprovar a integralidade da execução se mostra demasiado para o caso em tela, tendo em vista que: 
 d.1) falhas  procedimentais na licitação e contratação não são suficientes para caracterizar a irregularidade na aplicação da verba, conforme evidenciam os trechos dos Acórdão 1020/2004-TCU-Plenário, Rel. Marcos Vilaça, 516/2002-Plenário, Rel. Adylson Mota e 2695/2007-1ª Câmara, Rel. Valmir Campelo, transcritos à peça 49, p. 11-12) ; 
 d.2)  as declarações, fotos e extratos apresentados na presente fase recursal corroboram que o objeto foi devidamente executado e atingiu o público alvo da ação; 
 e) houve a devida execução financeira, inclusive com o depósito do valor da contrapartida pactuada, pois é possível extrair dos extratos juntados aos autos, atrelados e comparados às notas fiscais, que toda verba foi devidamente empregada na consecução do objeto do convênio. 
5.2.  Com vistas a subsidiar o exame do recurso, preliminarmente foram realizadas diligências junto ao recorrente (peças 61-63) e ao órgão concedente (peça 64) . 
5.3. 	Em resposta, o recorrente apresentou os seguintes documentos (peças 66 e 67) : 
a)	extrato da conta bancária específica do Convênio 707413/2009, Banco do Brasil, ag. 3311-1, conta corrente 16.281-7, do período de 11/8/2009 a 31/1/2010 e de 31/12/2009 a 31/11/2010 
 (peça 67, p. 1-6 e p. 28-38) ; 
b)	Aviso de Convite 015/2009, de 3/11/2009, propostas orçamentárias e documentos relacionados (peça 67, p. 7 e p. 93-105) ; 
c)	comprovante de depósito da contrapartida na conta corrente do convênio no valor de R$ 6.000,00, em 12/12/2009 (peça 67, p. 8) ; 
d)	cópia do contrato social da Empresa MR-Eventos e certidões (peça 67, p. 9-18) ; 
e)	documentos e certidões relativos à Empresa E. A. Alves - Comunicação (peça 67, p. 19-25) ; 
f)	Demonstrativo de Restos a Pagar da Prefeitura Municipal de Terezópolis de Goiás, referente a dezembro/2020 (peça 67, p. 26-27) ;   
g)	GRU da Prefeitura Municipal de Terezópolis de Goiás, no valor de 88,34 (peça 67, p. 39) ; 
i)	cópias de notas de empenhos, ordens de pagamento, notas fiscais e cheques (peça 67, p. 40-61) ; 
j)	cópia do contrato social da Empresa LBS - Eventos e Consultoria Ltda. e certidões (peça 67, p 62-79) ; 
k)	documento do Siafi, de 20/11/2013, com a informação do valor de R$ 100.000,00 liberado e pendente de comprovação o valor de R$ R$ 88,34 (peça 67, p. 80-83) ; 
l)	carta de exclusividade do representante da Banda Tradição do Forro para a Empresa E.A. Alves Comunicação-ME para o evento artístico no dia 20/11/2009 em Terezópolis-GO (peça 67, p. 84) ;   
m)	documentos relativos à Empresa W R Arrais (peça 67, p. 85-92) ; 
n)	Contrato 204-A/2009, de 16/11/2009, com a Empresa MR-Transporte e Serviços Ltda, para locação de 100 banheiros químicos, no valor de R$ 7.000,00 (peça 67, p. 106-109) ; 
o)	Contrato (número ilegível) /2009, de 16/11/2009, com a Empresa LBS - Eventos e Consultoria Ltda., para locação de 300m de barricadas de alumínio, no valor de R$ 3.000,00 (peça 67, p. 110-113) ; 
p)	Contrato (número ilegível) /2009, de 16/11/2009, com a Empresa E.A.Alves - Comunicação - ME, para prestação de serviços de show artístico com a Banda Tradição do Forro, no dia 20/11/2009, em comemoração ao Dia da Consciência Negra, no valor de R$ 15.000,000 (peça 67, p. 114-117) ; 
q)	Contrato de locação de serviços entre a Banda Tradição do Forro e a Empresa E.A. Alves-Comunicação, datado de 1/10/2009, sem assinaturas, referente ao show da banda no dia 20/11/2009, em Terezópolis-GO, no evento "Dia da Consciência Negra", no valor de R$ 15.000,00 (peça 67, p. 118-120) ; 
r)	Contrato (número ilegível) /2009, de 16/11/2009, com a Empresa W.R.Arrais, cujo objeto é a inserção de mídia em rádio (R$ 11.000,00) , Iluminação (R$ 17.000,00) , sonorização (R$ 22.000,00) , Palco (R$ 27.000,00) , totalizando R$ 77.000,00, (peça 67, p. 121-125) ; 
s)	Ofício 03/203, de 18/11/2013 (peça 67, p. 126) , que encaminha ao concedente a prestação de contas do Convênio 707413/2013, seguido declarações do convenente (peça 67, p. 127128) , Relatório de Execução físico-financeira (peça 67, p. 129) , Relatório da Execução da Receita e da Despesas (peça 67, p. 130) , Relação de Pagamentos (peça 67, p. 131) , Relação de bens (peça 67, p. 132) , Relatório de Cumprimento do Objeto (peça 67, p. 133) , cópia do termo de Convênio 707413/2009 (peça 67, p. 134-151 e p. 169-187) , projeto básico e bens e serviços (peça 67, p. 153157) , Relatório de Supervisão in loco - fotos 280/2009 (peça 67, p. 158-160 e p. 162-168) .      
5.4. O Ministério do Turismo, por sua vez, encaminhou os autos do processo relacionado ao Convênio 707413/2009, do qual se extrai os seguintes documentos necessários à análise do presente recurso de revisão:  
a)	comprovante de depósito no valor de R$ 6.000,00, referente à contrapartida do Convênio 707413/2009 (peça 69, p. 48) ;  
b)	Relatório de Supervisão in loco 280/2009, de 23/11/2009, qual atesta a execução do evento (peça 69, p. 58-76) ;      
c)	Ofício 03/203, de 18/11/2013 (peça 69, p. 124) , que encaminha ao Ministério do Turismo a prestação de contas do Convênio 707413/2013, seguido declarações do convenente (peça 69, p. 125-126) , Relatório de Execução físico-financeira (peça 69, p. 127) , Relatório da Execução da Receita e da Despesas (peça 69, p. 128) , Relação de Pagamentos (peça 69, p. 129) , Relação de bens (peça 69, p. 130) , Relatório de Cumprimento do Objeto (peça 69, p. 131) , cópia do termo de Convênio 707413/2009 (peça 69, p. 132-149) , documentos relativos aos processos licitatórios (peça 69, p. 150-205 e peça 70, p. 3) , documentos relativos aos contratos firmados (peça 70, p. 726) ; 
d)	cópias de notas de empenhos, ordens de pagamento, notas fiscais e cheques  (peça 70, p. 27-48) ; 
e)	Demonstrativo de Restos a Pagar da Prefeitura Municipal de Terezópolis de Goiás, referente a dezembro/2020 (peça 70, p. 49-50) ;   
f)	extrato da conta bancária específica do Convênio 1.195/2009, Banco do Brasil, ag. 3311-1, conta corrente 16.281-7, do período de 31/12/2009 a 25/2/2010, extrato de aplicação e balancete dezembro/2010 (peça 70, p. 51-61) ; 
g)	GRU do Município de Terezópolis de Goiás, no valor de R$ 88,34  (peça 70, p. 62) 
h)	fotos  (peça 70, p. 63-68) ; 
i)	Nota Técnica de Análise Financeira 391/2014, de 25/8/2014 (peça 70, p. 90-96) ;    
Análise 
5.5. Os argumentos do recorrente merecem prosperar em parte, tendo em vista que, em análise do conjunto probatório ora encaminhado, foi possível estabelecer a correlação necessária entre as despesas apresentadas e os recursos repassados ao convenente para a caracterização do nexo de causalidade, com a comprovação de parte da execução física e da execução financeira do Convênio 707413/2009, reduzindo o débito imputado por meio do acórdão combatido. 
5.6. De acordo com o Plano de Trabalho (peça 1, p. 11-12) que compõe o Convênio 70413/2009 (peça 1, p. 51-85) , a avença previa o repasse de R$ 100.000,00 por parte do Ministério do Turismo com a contrapartida de R$ 6.000,00 do Município e tinha por objetivo incentivar o turismo por meio do apoio ao Projeto intitulado "Dia da Consciência Turismo e Cultura em Movimento". Estavam previstas as seguintes atividades/contratações, com os seguintes valores, para ocorrer no dia 20/11/2009 (peça 69, p. 70-71) :  
	Meta 
	Listagem de bens e serviços 
	Valor (R$) 

	1 
	Inserção de mídia em rádio  - 180 chamadas de 30", cinco dias antes e durante o evento  
	11.000,00 

	2 
	Contratação da Banda Tradição do Forró, com apresentação no dia 20/11/2009 
	15.000,00 

	3 
	Iluminação  
	17.000,00 

	4 
	Locação de 100 Banheiros Químicos, femininos e masculinos, incluindo limpeza. 
	7.000,00 

	5 
	Locação de fechamentos: 5m x 3m, estrutura metálica, nos fundos e laterais das tendas agregadas. 
	4.000,00 

	6 
	Locação Palco Geo space 18x14 MT c/ Piso 20x15 Mt 1,70 de Alt, 20 Mt de barrigada, 70 Mt de fechamento, house mix, 02 torres de andaime p/ pa, de 08Mt cada, camarim tenda 5X5M lona anti chamas 
	27.000,00 

	7 
	Locações de 300m barricadas de aluminio medindo 1,50 x 1,20 de metalom de 5 cm de espessura, acabamento com pinos, parafuso e 
abraçadeira para fazer o controlador de público a frente do palco 
	3.000,00 

	8 
	Sonorização: microfones, Racks, Caixas e material de palco 
	22.000,00 

		Total
	106.000,00

5.7. O Convênio, com vigência até 21/12/2010, foi celebrado, em 22/10/2009,  entre o Ministério do Turismo e o representante do Município de Terezópolis de Goiás/GO, ora recorrente (peça 1, p. 35-52) . Entretanto, o crédito foi realizado somente em 22/12/2009 (peça 1, p. 54) , após a ocorrência do evento festivo (20/11/2009) , porém, ainda durante o prazo de vigência do ajuste, que foi até 20/2/2011 (peça 1, p. 53 e 55) .  
5.8. O Relatório de supervisão in loco 280/2009 (peça 1, p. 60-69) , que teve por objetivo avaliar a execução do projeto no dia do evento concluiu que houve a execução física (peça 1, p. 66) . 
5.9. Entretanto, a Nota Técnica 165/2013, de 26/9/2013 (peça 1, p. 95-101) registrou que as contas do ajuste (peça 69, p. 124-205 e peça 70, p. 3-71) não conteriam os seguintes elementos necessários para bem comprovar a execução física do objeto conveniado: a) Relatório de Cumprimento do Objeto, com dados quantitativos que permitam uma melhor aferição dos resultados efetivamente alcançados; b) Relatório de Execução Físico-Financeira; c) comprovantes de veiculação nas rádios; fotos da apresentação artística, filmagem, material de divulgação pós-evento, considerando que não há identificação clara do grupo Tradição do Forro; d) faltou parte da apresentação de fotografias e/ou filmagens de cada item no Plano de trabalho (banheiros químicos, iluminação, sonorização, fechamento e barricadas de alumínio; e) declaração do convenente atestando a execução do evento; f) declaração do convenente atestando a exibição do vídeo institucional; g) declaração de autoridade local (que não seja o convenente) atestando a realização do evento; e h) declaração do convenente acerca da existência de patrocinadores para o evento.  
5.10. A Nota 165/2013 relata ainda que não foi apresentada cópia do contrato de exclusividade dos artistas com o empresário contratado, registrado em cartório, nos termos do Acórdão 96/2008Plenário, razão pela qual houve recomendação para o Setor financeiro da concedente glosar o valor correspondente ao show artístico (peça 1, p. 100) . 
5.11.  Como não foi apresentada documentação complementar, a Nota Técnica de Análise Financeira 391/2014, de 25/8/2014 (peça 1, p. 108-114) , embora tenha anuído que houve execução de parte do objeto, reprovou a execução financeira (peça 1, p. 109) , pelos seguintes motivos: 
a)	falta dos seguintes relatórios: Financeiro do plano de trabalho, Execução da receita e despesas e Pagamentos efetuados (peça 1, p. 109) ; 
b)	impropriedades no procedimento licitatório (peça 1, p. 110) ; 
c)	as razões dos itens anteriores inviabilizaram considerar a entrega dos seguintes documentos, o que resultou na reprovação e impugnação das despesas correspondentes (peça 1, p. 111) :   
 c.1) carta de exclusividade da Banda Tradição do Forro para a Empresa E.A.Alves Comunicação - ME apenas para o dia e o local do evento que, embora encaminhada, não comprova a inviabilidade de competição para o procedimento de inexigibilidade realizado;  
 c.2) Decreto de lnexigibilidade em favor da empresa E.A.Alves Comunicação - ME; 
 c.3) Contrato da E.A. Alves Comunicação - ME com o convenente; 
 c.4) Contrato de Locação de Serviços entre a E.A. Alves e a banda Tradição do Forró, sem assinatura dos seus signatários; 
 c.5) Contratos com as empresas MR Transporte e Serviços LTDA e LBS Eventos e Consultoria LTDA, relativos aos itens: Locação de Banheiros químicos; de barricadas e de fechamentos; 
 c.6) Contrato com a W.R. Arrais cujo objeto foi a prestação dos serviços contratados por meio do Convite 015/2009; 
d)	incompletude do extrato da conta bancária específica, não sendo possível identificar o crédito da contrapartida pactuada (peça 1, p. 112) ; 
e)	falta de retenção de tributos, inferência feita pelos documentos de liquidação e dos comprovantes de pagamento apresentados (peça 1, p. 112) ;   
f)	falta de restituição do valor de tarifas bancárias constantes do extrato bancário encaminhado (peça 1, p. 112) ; 
g)	falta dos extratos de aplicação financeira realizada pelo convenente (peça 1, p. 112) ; 
5.12. Ocorre que, na presente fase recursal, com base nos autos e tendo presentes os novos documentos acostados aos autos, foi possível verificar que o evento, de fato, foi realizado e atingiu sua finalidade, considerando o Relatório de Supervisão in loco 280/2009 (peça 1, p. 65-69) , que atestou o alcance dos objetivos da avença, com fotos realizadas na hora do evento, e atestou a existência dos itens do Plano de Trabalho (Iluminação, Sonorização, Palco, Vídeo Institucional do MTur, Banda, banheiros químicos e locação de fechamentos, barricadas, público presente) , avaliando o evento da seguinte forma (grifos nossos) : 
Para avaliação do evento, o responsável pela fiscalização procurou perceber o grau de satisfação dos participantes efetivos do evento, bem como do público em geral. Buscou-se colher impressões sobre a organização do evento, o atendimento aos expositores e ao público, os serviços (médico, sanitário, alimentação) , a localização, sinalização, iluminação, manutenção, limpeza, as datas e os horários do evento. De forma geral, verificou-se que as pessoas consideraram o evento bom. Os resultados da execução do projeto pelo Convenente, observados durante a fiscalização, foram de modo geral considerados satisfatórios. O evento teve um ótimo número de participantes, atraindo a população local e do município. No que tange às atividades de acompanhamento, fiscalização e avaliação da execução do objeto conveniado, deve-se anotar que os resultados obtidos foram muito bons, destacando-se a plena colaboração da Convenente, que disponibilizou pessoa para acompanhar, em tempo integral, todas as fases da vistoria. Em sua companhia foi efetuada a verificação da maioria dos serviços contratados, conforme o plano de aplicação apresentado pela Convenente. Foi obtido como comprovante de parte da execução: spot de rádio (cópia em CD) e fotos do evento tiradas pela servidora, os quais se encontram em anexo.     
 (...) 
 De modo geral, quanto à questão socioeconômica, posso concluir que o evento foi importante para o Estado de Golas, principalmente, para região de Terezópolis de Golas, estimulando a expectativa de crescimento contínuo do fluxo turístico para essa parte do País. No que concerne a supervisão "in loco" da execução do objeto do referido Convênio, conclui-se que houve a efetiva execução do Convênio 707413/2009, de acordo com o Plano de Trabalho apresentado (exceto pelas recomendações acima apresentadas) . Em síntese, este é o relatório de fiscalização "in loco" que submeto à Consideração Superior, informando, ainda, que segue em anexo as fotos do evento.  
5.13. A referida recomendação tratou de que, nos próximos eventos, fosse efetuado fechamento adequado nas laterais do palco e escadas de acesso para prevenir acidentes.  
5.14. Em relação à Nota Técnica de Análise 165/2013 (peça 1, p. 96-101) , a qual concluiu faltarem elementos suficientes, à época, para comprovar a execução física, os elementos constantes dos autos, possibilitam essa verificação, considerando que:  
a)	embora tenha sido assinalado que não consta Relatório de Cumprimento de Objeto, Relatório de Execução físico-financeira e Declaração do convenente de realização do evento e Declaração de autoridade local (que não seja o convenente) , estes documentos constam dos autos à peça 69, p. 131, p. 127, p. 125 e peça 49, p. 29, respectivamente; 
b)	embora houvesse solicitação para que o convenente adicionasse dados quantitativos que permitissem uma melhor aferição dos resultados efetivamente alcançados, as conclusões do Relatório de Supervisão in loco 280/2009, transcritas no subitem 6.9 retro, registram o atingimento dos objetivos da avença; 
c)	de fato, não foram apresentados comprovantes de veiculação na rádio com o atesto do convenente, embora tenha sido apresentada cópia do anúncio em mídia. A esse respeito, há jurisprudência do Tribunal que acata as alegações de defesa quando existem indícios suficientes de que os serviços contratados foram realizados, condição que será examinada (1429/2020-2ª Câmara, Rel. Augusto Nardes e Acórdão 14202/2018-TCU-Primeira Câmara, Rel. Benjamin Zymler e 2307/2017-2ª Câmara, Rel. José Múcio) ; 
d)	em relação ao show artístico, no qual consta inexistir identificação clara do grupo Tradição do Forró, novamente, o Relatório de Supervisão in loco 280/2009 (peça 1, p. 65-69) , cuja verificação foi realizada por servidor do concedente no dia do evento, anexa fotos atestando tratar-se da banda referenciada (peça 1, p. 68) ; 
e)	em relação aos itens da infraestrutura, em que consta ter sido possível comprovar somente o palco e os banheiros químicos, a nota solicita ainda que o convenente encaminhe "declaração da empresa prestadora de serviço de coleta dos dejetos dos banheiros químicos, atestada pelo convenente e trazendo nome e cargo do signatário devidamente identificados". Ocorre que a Cláusula Décima Segunda, parágrafo Primeiro, do termo de convênio (peça 1, p. 47-48) , ao dispor sobre a prestação de contas, não previu a apresentação das imagens e/ou das declarações requeridas; também não há dispositivo que tenha prevenido o convenente sobre a necessidade de exibir esses elementos. Na mesma linha, a referida nota parece não levar em conta o Relatório de Supervisão in loco 280/2009, o qual confirmou a existência dos itens de infraestrutura e a exibição de vídeo institucional de promoção do turismo brasileiro, item também exigido na Nota Técnica de Análise 165/2013. 
5.15. A fim de verificar a execução física, embora apresentem redações genéricas, figurando em inúmeros convênios firmados pelo MTur, pode-se afirmar que as alíneas 'e', 'f', 'g', "h" e "i" da Cláusula Décima Segunda, Parágrafo Segundo ('Da Prestação de Contas') do Termo do Convênio 70413/2009 (peça 69, p. 39-40) - a seguir transcritas - são as que melhor preveem os meios de comprovação da execução física dos itens de despesas questionados pelo MTur (show dos artistas e infraestrutura) : 
e)	comprovação, por meio de fotografia jornal, vídeo etc., da fixação da logomarca do Ministério do Turismo no material promocional, na forma estabelecida pela/Instrução Normativa nº 31, de 10 de setembro de 2003, da Secretaria de Comunicação do Governo e Gestão Estratégica da Presidência da República; 
f)	cópia das faturas, recibos, notas fiscais e quaisquer outros documentos comprobatórios das despesas com a execução deste Convênio, inclusive, se for o caso, com hospedagens em estabelecimento hoteleiro ou similar e com aquisições de passagens de qualquer meio de transporte, bem como dos respectivos bilhetes utilizados, evidenciando em demonstrativo à parte e de forma correlacionada aos valores parciais e totais dessas despesas da seguinte forma: 1 - no caso de despesas com aquisições de passagens; 2 - no caso de despesas com hospedagens 
g)	cópia do anúncio em vídeos, cd's, dvd's, entre outros, e, ainda, comprovante de veiculação dos anúncios em rádios, tv, jornais, revistas ou catálogos, se for o caso; 
h)	cópia do comprovante de veiculação e fotografia com o endereço do anúncio em outdoor, frontlight ou luminoso, se for o caso; 
i)	comprovação por meio de fotografia nos casos em que houver banners, faixas, troféus e medalhas, de cada peça afixada ou entregue; 
5.16. Registra-se que não havia previsão no Plano de Trabalho de material de divulgação impresso. Portanto, nota-se que a alínea "e", "g", "h" e "i"' do texto, que trata das fotos, vídeos e jornal, entre outros meios de comprovação de despesas, não previu o plano aberto para as imagens e, no caso das bandas, também não previu sua identificação e as respectivas datas de apresentação, conforme posteriormente exigido pelo MTur. Nesse passo, embora desejável a comprovação na forma requerida pelas notas técnicas emitidas pelo ministério concedente, entende-se que a Administração não pode criar exigências não pactuadas com o administrado no momento oportuno, eventualmente inviabilizando a possibilidade de que sejam atendidas. Em adição, a rigor, o texto do ajuste não previu expressamente a necessidade de entregar material de divulgação pós evento para que demonstrasse a sua efetiva realização. 
5.17. Enfim, as fotos das apresentações artísticas que constam do Relatório de Supervisão in loco 280/2009 (peça 69, 73-74) se mostram em princípio aptas a comprovar a realização dos shows e os itens constantes do Plano de Trabalho; possuem boa qualidade, contemplam o público presente e foram anexadas por servidora do próprio concedente, atestando tratar-se do grupo artístico contratado e a existência dos itens do plano de trabalho aferíveis no dia do evento. Cabe ressaltar, também, que a jurisprudência do TCU é pacífica quanto ao baixo poder probatório de fotografias (Acórdão 7200/2018-TCU-Segunda Câmara, Rel. Marcos Bemquerer, 1824/2015-1ª Câmara, Rel. Benjamin Zymler e 13189/2014-1ª Câmara, Rel. José Múcio) , posição que pode ser interpretada como o reconhecimento da necessidade de sopesar outros elementos de prova. 
5.18. Nesse sentido, há que considerar os relatórios, notas fiscais, cheques e extratos bancários, ora juntados aos autos, conforme previsto na supratranscrita alínea 'f', do Parágrafo Segundo, da Cláusula Décima Segunda do Convênio 707413/2009. Esses documentos têm datas e valores coerentes entre si, o que implica em razoável conjunto probatório (Acórdão 163/2015-TCU-2.ª Câmara, Rel. Benjamin Zymler) . 
5.19. Em consequência do exposto, se é fato que cabe ao gestor de recursos públicos bem comprovar sua regular destinação, não pode a Administração criar obrigações a qualquer tempo, sem haver precisado suas especificidades anteriormente, e, a partir destas obrigações, imputar-lhes atos de gestão irregulares, o que fere os princípios da legalidade, segurança jurídica, proporcionalidade e razoabilidade. 
5.20. No caso, melhor seria ter previsto no Convênio 707413/2009 o detalhamento e as características das provas a serem aceitas quando da apresentação das contas. Em resumo, se afigura oneroso ao gestor de recursos imputar-lhe débito tomando por pressuposto quase que único desta decisão a precariedade das fotos juntadas, especialmente se essa obrigação não estava suficientemente descrita no ajuste. E, em havendo a redução do débito, cabe reduzir proporcionalmente as multas aplicadas, conforme preconiza a jurisprudência desta Corte de Contas (Acórdão 2608/2020-TCU-Plenário, Rel. Aroldo Cedraz, 8378/2020-1ª Câmara e 2194/2015-TCU-2.ª Câmara, Rel. Raimundo Carreiro) . 
5.21.  Em relação à execução financeira, foi realizada conciliação financeira para fins de estabelecimento do nexo causal, sintetizada na coluna "Observação" a partir dos documentos juntados aos autos na presente fase recursal: 
	Despesas identificadas 
	Comprovantes de pgtos. apresentados 
	Extrato Bancário 
 (ag. 3311-1, conta corrente 16.281-7) 
	Observação 

	NE 1232, de 1/12/2009, no valor de R$ 7.000,00 à LBS Eventos e 
Consultoria relativa à locação de 300 barricadas e de 400 m de fechamento nos fundos e laterais das tendas, para o 
Convênio MTur 
707413/2009 e Ordem de pagamento 66, de 4/1/2010, mesmo valor e dados  (peça 
67, p. 40-41) 
	NF 185, de 
29/12/2009, mesmo fornecedor,  identificada com o nº do convênio, valor de 
R$ 7.000,00 (peça 
67, 42) 
	Cheque 850004, de 4/1/2010, no valor de R$ 7.000,00, nominal a esse fornecedor (peça 67, p. 43) , compensado em 4/1/2010, conforme extrato à peça 67, p. 2 
	Pagamento regular no valor de 7.000,00, compatível com as metas 5 e 7 do plano de trabalho (vide subitem 6.3 retro) e com o contrato firmado com esse fornecedor à peça 67, p. 110-113. 

	NE 249, de 
1/12/2009, no valor de R$ 7.000,00 à MR-Transportes e Serviços Ltda. relativa à locação de 100 banheiros químicos, masculino e feminino para o 
Convênio MTur 
707413/2009 e Ordem de pagamento 69, de 4/1/2010, mesmo valor e dados  (peça 
67, p. 44-45) 
	NF 70, de 
29/12/2009, mesmo fornecedor,  identificada com o nº do convênio, valor de 
R$ 7.000,00 (peça 
67, 46) 
	Cheque 850003, de 29/12/2009, no valor de R$ 7.000,00, nominal a esse fornecedor (peça 67, p. 47) , compensado em 4/1/2010, conforme extrato à peça 67, p. 2 
	Pagamento regular no valor de R$ 7.000,00, compatível com a meta 4 do plano de trabalho (vide subitem 6.3 retro) , com o contrato firmado com esse fornecedor à peça 67, p. 106109 e declaração do mesmo fornecedor para fins de comprovação à peça 67, p. 59. 

	NE de número  ilegível, de 
16/11/2009, no valor de R$ 15.000,00 à 
E.A. Alves - Comunicação 
relativa a prestação de serviços com show artístico com a banda Tradição do Forró para o 
Convênio MTur 707413/2009, conforme Contrato 203/2009 e Ordem de pagamento 77, mesmo valor e dados  (peça 67, p. 48-50) 
	NF 627, de 
29/12/2009, mesmo fornecedor,  identificada com o nº do convênio, valor de 
R$ 7.000,00 (peça 
67, 52) 
	Cheque 850002, de 29/12/2009, no valor de R$ 15.000,00 (peça 67, p. 51) , compensado em 5/1/2010, conforme extrato à peça 67, p. 2 
	Pagamento regular no valor de R$ 15.000,00, compatível com a meta 2 do plano de trabalho (vide subitem 6.3 retro) e com o contrato firmado entre a Banda Tradição do Forro e esse fornecedor à peça 67, p. 118120 e com o contrato firmado entre a prefeitura e esse fornecedor à peça 67, p. 114117. Resta averiguar a questão do contrato de exclusividade que não foi analisado pelo concedente. 

	NE 11256, de 16/11/2009, no valor de R$ 77.000,00 à W.R.Arrais, relativa a prestação de serviços com show artístico com mídia, iluminação, sonorização e palco  para as festividades do dia da consciência negra, no âmbito do Convênio MTur 707413/2009, conforme Contrato 202/2009 e Ordem de pagamento 108, mesmo valor e dados  (peça 67, p. 56-57) 
	NF 28, de 
29/12/2009, mesmo fornecedor,  identificada com o nº do convênio, valor de R$ 28.000,00, com descrição e detalhamento  de   Inserção de mídia em 
rádio (R$ 11.000,00) e Iluminação 
 (17.000,00) (peça 67, 
53 NF 29, de 
29/12/2009, mesmo fornecedor, identificada com o nº do convênio, valor de R$ 27.000,00, com descrição e detalhamento de palco (R$ 27.000,00) (peça 67, 54) NF 27, de 
29/12/2009, mesmo fornecedor,  identificada com o nº do convênio, valor de R$ 22.000,00, com descrição e detalhamento de 
Sonorização (R$ 
22.000,00) (peça 67, 
58) 
	Cheque 850001, de 29/12/2009, no valor de R$ 77.000,00, nominal a esse fornecedor (peça 67, p. 55) , compensado em 5/1/2010, conforme extrato à peça 67, p. 2 
	Pagamento regular no valor de 
66.000,00 (R$ 77.000,00 - R$ 11.000,00) , compatível com a meta 3, 6 e 8 do plano de trabalho (vide subitem 6.3 retro) e com o contrato firmado com esse fornecedor à peça 67, p. 121-125. Não há como atestar a execução física do 
valor de R$ 11.000,00, correspondente à meta 1, tendo em vista a falta de comprovação da veiculação prévia e durante o evento, na rádio. 

	Total de despesas comprovadas 
	R$ 95.000,00 (R$ 100.000,00 
+ R$ 6.000,00 - R$ 11.000,00) 

5.22. Em relação à contrapartida, a comprovação de seu depósito no valor de R$ 6.000,00, se encontra à peça 67, p. 60-61, correspondente ao cheque 11, de mesmo valor, depositado na conta corrente específica, em 17/12/2009 e desbloqueado em 18/12/2009, conforme extrato bancário da conta específica, à peça 67, p. 1.   
5.23. Também foram juntados aos autos o extrato de aplicação do recurso repassado (peça 70, p. 52) e o saldo remanescente de R$ 88,34, o qual foi ressarcido ao erário por meio da GRU à peça 67, p. 39. 
5.24. Dessa forma, tendo em vista a comprovação da contrapartida no valor de R$ 6.000,00 e a comprovação do nexo causal entre os recursos federais repassados (R$ 100.000,00) e as metas 2 a 8 previstas no Plano de Trabalho, no valor total de R$ 95.000,00, conclui-se que remanesce o débito no valor de R$ 10.911,66 [ (R$ 100.000,00 + R$ 6.000,00) - (R$ 95.000,00 + R$ 88,34) ], devendo este ser ressarcido pelo recorrente, devido à falta de comprovação da execução física da veiculação da mídia em rádio. 
5.25. Com efeito, relativamente à comprovação da Meta 1, do Plano de trabalho (Inserção de mídia em rádio - 180 chamadas de 30", cinco dias antes e durante o evento) , não há qualquer documento que comprove sua realização para o objeto do Convênio 707413/2009, tampouco o recorrente  providenciou tais comprovantes, inviabilizando a constatação de sua ocorrência. Com efeito, não soa razoável que evento de grande porte tenha sido realizado sem a devida divulgação, a qual foi comprovadamente paga, conforme observado no item 5.21 retro. Porém, considerando que inexiste nos autos qualquer meio de prova sobre tal item, propõe-se não acatar essa específica despesa, no total de R$ 11.000,00. 
5.26. Resta averiguar ainda questão que não foi analisada pela Nota Técnica de Análise Financeira 391/2014, de 25/8/2014, a respeito da contratação por inexigibilidade da Empresa E.A. Alves, no valor de R$ 15.000,00 (peça 70, p. 4 e p. 15-18) , como representante da Banda Tradição do Forró, cuja carta de exclusividade (peça 69, p.186) se refere apenas ao dia e local do evento. Consta dos autos ainda contrato firmado entre a Banda Tradição do Forró e a empresa contratada pela prefeitura, E.A. Alves, pelo mesmo valor, R$ 15.000,00 (peça 70, p. 19-21) . A Nota 165/2013 recomenda a glosa desse valor.   
5.27. A esse respeito, o recorrente argumenta  que  falhas procedimentais na licitação e contratação não são suficientes para caracterizar a irregularidade na aplicação da verba, conforme evidenciam os trechos dos Acórdão 1020/2004-TCU-Plenário, Rel. Marcos Vilaça, 516/2002-Plenário, Rel. Adylson Mota e 2695/2007-1ª Câmara, Rel. Valmir Campelo, transcritos à peça 49, p. 11-12) . 
5.28. Acerca dos ditos precedentes apresentados, não assiste razão ao recorrente, considerando que não se aplicam ao presente caso, pelas seguintes razões: (i)  o Acórdão 1020/2004-TCU-Plenário, Rel. Marcos Vilaça, deixou de responsar os gestores pelas irregularidades nos procedimentos licitatórios pelo fato de não haverem participado da fase de concepção do concurso sob exame e de haverem assumido sua condução em data extremamente próxima daquela em que se encerrava o prazo para publicação do Edital; e (ii) os Acórdão 516/2002-TCU-Plenário e 2695/2007-1ª Câmara não tratam de TCE, mas de  representação acerca de impropriedades que não resultaram em dano ao erário; 
5.29. Acerca do assunto, a alínea 'll' da Cláusula Terceira, II, do Convênio 707413/2009 (peça 69, p. 133) deixa clara a obrigação de o convenente apresentar cópia dos contratos de exclusividade dos artistas com o empresário contratado, registrado em cartório, ressaltando que a representação não poderia ser restrita à localidade do evento, conforme o Acórdão 96/2008-TCU-Plenário.  
5.30. De outra parte, há jurisprudência desta Corte de Contas com o entendimento de que, mesmo quando o contrato de exclusividade registrado em cartório (nos termos do paradigmático Acórdão 96/2008-TCU-Plenário, Rel. Benjamin Zymler) tenha sido exigido no termo do ajuste, sua ausência na prestação de contas não é suficiente para imputação de débito, se os elementos dos autos indicarem que houve, de fato, a prestação de serviços artísticos, sem apontamentos de eventual incompatibilidade dos cachês pagos em relação aos de mercado (Acórdão 7198/2018-TCU-Segunda Câmara, Rel. Marcos Bemquerer, 2821/2016-1ª Câmara, Rel. Weder de Oliveira e 1435/2017-Plenário, Rel. Vital do Rêgo) . 
5.31. Além disso, o Acórdão 1435/2017-TCU-Plenárioenário, Rel. Ana Arraes, preconiza que a contratação de representantes de artistas por inexigibilidade, com inobservância Acórdão 96/2008-TCU-Plenário, Rel. Benjamin Zymler, embora não acarrete, por si só, a imputação de débito, implica multa, com fulcro no art. 58, da Lei Orgânica/TCU, desde que reste comprovada a apresentação do artista representado e haja comprovação do nexo de causalidade, como no presente caso. Porém, é sabido que esse não foi pressuposto da condenação do recorrente, o qual teve suas contas julgadas irregulares por dano ao erário, inexistindo a aplicação de multa com fulcro no art. 58, da Lei 8.443/1992. 
5.32. No caso em exame, como não há registro de questionamentos sobre a razoabilidade de escolha dos profissionais do setor artístico para apresentação no evento e não há questionamentos sobre os preços das contratações, que não excederam o valor fixado no plano de trabalho, e considerando ainda que houve execução física e financeira em relação a tal despesa, o débito em relação ao pagamento do show artístico pode ser descaracterizado.  
5.33. Ratifica esse posicionamento ainda os Acórdãos 6864/2016 e 5662/2014, ambos da 1ª Câmara e relatados pelo Min. Bruno Dantas, em que foi preconizado que a ausência do contrato de exclusividade com os artistas, nos moldes do Acórdão 96/2008-TCU-Plenário, por si só, não é suficiente para caracterizar a ocorrência de débito. Nessas situações, na qual não há indícios de dano ao erário, estando comprovada a execução dos shows, inclusive mediante a fiscalização in loco realizada pelo MTur (como ocorreu no presente caso) , a determinação para devolução dos recursos seria indevida.  
5.34. Assim, considerando a análise do conjunto probatório ora encaminhado, foi possível estabelecer a correlação necessária entre as despesas apresentadas e os recursos repassados ao convenente para a caracterização do nexo de causalidade, com a comprovação de parte da execução física e da execução financeira do Convênio 707413/2009, o que possibilita redução do débito imputado por meio do acórdão combatido, de R$ 99.911,66 para o valor de R$ 10.911,66. 
5.35. Nesse contexto, em função da redução do débito, cabe também, a redução proporcional da multa aplicada ao recorrente. 
6.	Se cabe a responsabilização do recorrente (peça 49, p. 13-17) .  
6.1. O recorrente afirma que não cabe sua responsabilização, tendo por base os seguintes argumentos: 
a)	o princípio da segregação de funções, definido pelo Conselho Nacional do Ministério Público, se aplica no contexto da Prefeitura de Terezópolis de Goiás/GO, onde seus integrantes têm incumbência de, separadamente, exercer suas atribuições, como formalizar um procedimento administrativo para firmar e executar um convênio; 
b)	no caso, a prefeitura dispunha de um setor responsável unicamente pelos procedimentos licitatórios, de modo que lhe era confiada a expertise desde a modalidade a ser adotada, até a fase de publicação dos contratos advindos do certame; 
c)	fica evidente que o chefe do executivo municipal à época se encarregava de definir as políticas públicas para assegurar à população serviços de qualidade, bem como realizar gestão em busca dos recursos e apoio para implementá-las, ficando a cargo e responsabilidade da equipe de cada setor, efetuara devida formalização do procedimento para recebimento e aplicação da verba; 
d)	havia a segregação de funções entre o ato de elaboração do plano de trabalho, ato de análise, ato de autorização e atos de fiscalização, todos realizados por pessoas distintas;    
e)	diante desses fatos, não é possível imputar ao recorrente a prática de ilegalidade por ato que não era de sua competência; 
f)	a Resolução CGPAR 3/10 que trata das práticas de governança corporativa nas empresas estatais, as diretrizes para as Normas de Controle Interno do Setor Público da Organização Internacional de Entidades Fiscalizadoras Superiores - INTOSAI, bem como os Acórdãos  5615/2008-2ª Câmara, Rel. Raimundo Carreiro e 3031/2008-1ª Câmara, Rel. Guilherme Palmeira, conforme trechos transcritos à peça 49, 14-15, reforçam o princípio da segregação de funções e ressaltam a impossibilidade do acúmulo de funções por parte de apenas uma pessoas ou equipe;   
g)	no Acórdão 839/2011-TCU-Plenário, Rel. Raimundo Carreiro, o TCU deixou de aplicar multa a um fiscal de contrato, por entender ser "perceptível a impossibilidade de uma única pessoa cumprir todas as funções que lhe foram atribuídas, considerando-se a magnitude dos contratos (...) ";
h)	a atuação do recorrente à época foi eivada de boa-fé, tendo privilegiado a consecução do interesse público; 
Análise 
6.2. Os argumentos do recorrente não merecem prosperar, considerando que a responsabilidade do recorrente na execução de convênio adveio da sua condição de signatário da avença firmada em sua gestão e da apresentação intempestiva da prestação de contas, que o faz garantidor da correta aplicação dos recursos (cláusula terceira, inciso II, alínea 'q'' da peça 69, p. 133) , o que não ocorreu, em virtude da não comprovação da boa e regular aplicação dos recursos públicos federais. Assim, mesmo que não tenha praticado atos referentes à execução, deveria ter adotado providências para que esta ocorresse dentro dos parâmetros legais, o que não se desincumbiu a contento. Nesse sentido são os Acórdão 2059/2015-TCU-Plenário, Rel. Benjamin Zymler, 8.784/20171ª Câmara, Rel. Bruno Dantas, e 3.121/2015-1ª Câmara, Rel. Walton Alencar Rodrigues) .  
6.3. Em relação à alegação do princípio da segregação de funções, apoiada ainda no Acórdão 839/2011-Penário, tal argumento não afasta a responsabilidade do recorrente. Ao celebrar o convênio, o município se apresenta como parceiro do Governo Federal, e assume a responsabilidade pela execução do objeto. Registra-se que a delegação interna de atividades administrativas, em prefeituras, para a execução de despesas custeadas com recursos públicos federais, não retira do agente político a responsabilidade sobre a execução do convênio, uma vez que ele sempre atua na dupla condição de gestor e agente político. 
6.4. É certo que esse entendimento não preconiza que o responsável deva praticar todos os atos de gestão referentes aos recursos repassados, mas sim adotar providências para que a execução da despesa ocorra dentro dos parâmetros legais. Assim, o titular de um órgão/entidade deve escolher seus auxiliares diretos com esmero e acompanhar, mesmo que de forma geral, o desempenho de seus administrados. 
6.5. Repisa-se que o lastro da responsabilização do recorrente não está somente no fato de ter ocupado o cargo de prefeito municipal de Terezópolis/GO. Ao apor sua assinatura no Convênio 707413/2009, o recorrente assumiu a obrigação de cumprir suas regras e as exigências normativas pertinentes, o que não ocorreu, constatação demonstrada na intempestiva prestação de contas, ainda desprovida dos elementos necessários a sua aprovação, o que resultou em sua responsabilização. 
6.6.  De fato, ao descumprir as regras atinentes ao convênio sob comento, o recorrente se afastou da conduta esperada de um administrador médio (culpa grave) , nascendo a responsabilidade pela recomposição do dano.  
6.7. O recorrente teve, ainda, oportunidades de produzir as provas que entendesse necessárias e capazes a eliminar a pretensão punitiva da Administração Pública, ainda na fase interna da TCE e por ocasião de sua citação, porém, deixou para fazê-lo somente na presente fase recursal, sem, no entanto, lograr sanar os efeitos dos atos impugnados.  
6.8. Como resta evidenciado, o débito remanescente, o qual foi reduzido em função dos novos documentos acostados aos autos, decorreu da falta de registros comprobatórios da despesa de inserção de mídia em rádio, já relatadas no subitem 6 retro, de responsabilidade do ex-prefeito. 
6.9. Além disso, os elementos dos autos permitem inferir que o recorrente, mesmo com a incumbência da avença e legal de comprovar a boa e regular aplicação dos recursos que lhe foram repassados, optou por permanecer silente, desde a fase interna da TCE, deixando de se manifestar acerca da complementação devida da prestação de contas. 
6.10. Portanto, o argumento de que agiu com boa-fé não pode ser acolhido, diante de tais elementos. Sabe-se que, no âmbito deste Tribunal, para a responsabilização do gestor, é suficiente a ausência de boa-fé objetiva, sendo dispensável a comprovação de má-fé (dolo) . A boa-fé objetiva é comprovada pela obediência aos preceitos legais e princípios jurídicos, ainda que o agente tenha concorrido para o dano ao erário ou qualquer outra irregularidade. Dessa forma, tendo em vista a natureza das irregularidades praticadas pelo recorrente, certamente ela obsta a caracterização da boa-fé objetiva, ainda que esteja minimizada a ocorrência de dano. 
6.11. Assim, conclui-se que os documentos ora juntados, embora minimizem o débito atribuído ao recorrente, não retira seu dever de ressarcimento, considerando que a responsabilização perante este tribunal é de natureza subjetiva e o dever de reparar o prejuízo causado ao erário independe da intenção do agente que praticou o ato irregular, sendo suficiente que tenha atuado com culpa stricto sensu. 
CONCLUSÃO 
7.	Das análises anteriores, conclui-se que: 
a)	a execução física do Convênio 707413/2009 pode ser considerada parcialmente comprovada, restando sem comprovação a meta 1, do plano de trabalho - inserção de mídia em rádio;  b) a carta de exclusividade de representação da banda Tradição do Forró não atende aos requisitos do Acórdão 96/2008-TCU-Plenário, entretanto, este ponto não constituiu motivação para o teor do aresto recorrido; 
c)	a par o fato de a contratação da empresa E.A. Alves Comunicações - ME por inexigibilidade não haver sido pressuposto do acórdão recorrido, a mesma não se mostrou irregular se considerado que não há notícia nos autos de incompatibilidade entre os valores de contratação da banda representada pela empresa e aqueles praticados em eventos do mesmo porte por artistas semelhantes, embora a contratação não tenha observado os ditames do Acórdão 96/2008-TCU-Plenário; 
d)	de acordo com a análise do conjunto probatório constante dos autos, foi possível estabelecer a correlação necessária entre as despesas apresentadas e os recursos repassados ao convenente para a caracterização do nexo de causalidade, com a comprovação das despesas relativas ao Convênio 707413/2009, no valor de R$ 95.000,00, o que possibilita redução do débito imputado por meio do acórdão combatido para R$ 10.911,66 e, por consequência a redução do valor da multa do art. 57, da Lei 8.443/1992, de forma equitativa, em novo montante a ser fixado pelo relator; 
e)	remanesce a responsabilização do recorrente que é de natureza subjetiva, bem como seu dever de reparar o prejuízo causado ao erário. 
PROPOSTA DE ENCAMINHAMENTO 
8.	Diante do exposto, com fundamento nos artigos 32, inciso III; e 35, da Lei 8.443/1992, submetem-se os autos à consideração superior, com posterior encaminhamento ao Ministério Público junto ao Tribunal de Contas da União e ao Gabinete do Relator, propondo: 
a)	conhecer do recurso e, no mérito, dar-lhe provimento parcial para reduzir o débito imputado pelo acórdão recorrido ao valor total de R$ 10.911,66, em valores originais (conforme tabela a seguir) , bem como reduzir a multa, de forma equitativa, uma vez que fundada no montante do débito:  
	DATA DA OCORRÊNCIA 
	VALOR ORIGINAL (R$) 
	Débito/Crédito (D/C) 

	22/12/2009 
	 11.000,00 
	Débito 

	28/12/2012 
	         88,34 
	Crédito 

b)	dar ciência da decisão ao recorrente, ao Ministério do Turismo, ao Procurador-Chefe da Procuradoria da República em Goiás e demais interessados. 
É o relatório.

8.1. Thays Lorrayne Belarmino Araujo (52.707/OAB-GO) e outros, representando Uilton Pereira dos Santos.  
8.2. Joao Batista Torres Pinheiro (26819/OAB-GO), representando Prefeitura Municipal de Teresópolis de Goiás - GO.

Procurador Marinus Eduardo De Vries Marsico.

TOMADA DE CONTAS ESPECIAL. CONVÊNIO. MINISTÉRIO DO TURISMO. DIA DA CONSCIÊNCIA NEGRA. NÃO COMPROVAÇÃO DA REGULAR APLICAÇÃO DE RECURSOS. REVELIA. DÉBITO. MULTA. RECURSO DE REVISÃO. DILIGÊNCIAS. REALIZAÇÃO DO EVENTO: COMPROVAÇÃO. AUSÊNCIA DA INSERÇÃO DE VEICULAÇÃO EM RÁDIO. DÉBITO RESIDUAL DE REDUZIDO VALOR. PRINCÍPIO DA INSGNIFICÂNCIA E RACIONALIZAÇÃO PROCESSUAL. AFASTAMENTO DO DÉBITO E DA MULTA. CONTAS REGULARES COM RESSALVA. CONHECIMENTO E PROVIMENTO.

TOMADA DE CONTAS ESPECIAL (TCE)

Secretaria de Recursos (Serur); Secretaria de Controle Externo de Tomada de Contas Especial (SecexTCE).

Relato o presente recurso em razão de sorteio realizado nos termos dos arts. 21 e 22 da Resolução TCU 175/2005 (peça 52) .
2.	Trata-se de recurso de revisão interposto por Uilton Pereira dos Santos, Prefeito Municipal de Terezópolis de Goiás/GO, contra o Acórdão 3065/2017-TCU-Segunda Câmara, relator o Ministro Augusto Nardes, por meio do qual o Tribunal julgou tomada de contas especial instaurada pelo Ministério do Turismo (MTur) , em razão da não comprovação do bom e regular emprego dos recursos do Convênio 1.195/2009 celebrado com o MTur, tendo por objeto o incentivo ao turismo mediante o apoio à realização do projeto intitulado "Dia da Consciência Negra".
3.	O contrato teve vigência no período de 22/10/2009 a 20/2/2011, já considerando as prorrogações, e o valor histórico dos recursos envolvidos foi de R$ 106.000,00, dos quais R$ 100.000,00 de responsabilidade do MTur e R$ 6.000,00 de contrapartida do Convenente.
4.	O relatório do tomador de contas concluiu pela existência de dano ao erário pelo valor total repassado pelo Mtur, em razão de irregularidade na execução física e financeira do ajuste. Na fase externa da TCE no âmbito deste Tribunal, embora regularmente citado, o ex-prefeito manteve-se silente, o que caracterizou a revelia. Já as alegações do Município de Terezópolis de Goiás/GO foram rejeitadas pela unidade técnica, a qual, no entanto, propôs abrir novo e improrrogável prazo ao município para recolhimento do débito. O MP/TCU dissentiu da proposta da Secex/RJ, diante da ausência de elementos que evidenciassem qualquer benefício à coletividade municipal e propôs a realização de diligência a fim de apurar a efetiva realização do evento ou pela exclusão do Município da relação processual.
5.	O Relator da decisão combatida, Exmo. Min. Augusto Nardes, encaminhou seu voto condutor no sentido do julgamento da irregularidade tão somente das contas do ex-prefeito, com imputação de débito e multa, sem necessidade de diligências adicionais, em face dos elementos já constantes dos autos. 
6.	Presentes os requisitos de admissibilidade fixados nos arts. 32, inciso III e 35, da Lei 8.443/1992, impõe-se o conhecimento do recurso de revisão, em ratificação ao despacho por mim proferido à peça 53, porém com efeito suspensivo, por força de decisão do Tribunal Regional da 1ª Região, que deferiu pedido de antecipação de tutela formulado pelo Sr. Uilton Pereira dos Santos para suspender os efeitos jurídicos do Acórdão 3065/2017-TCU-Segunda Câmara, ora recorrido, até o julgamento do presente recurso de revisão (peças 75 e 76) , decisão judicial essa que teve por fundamentos não ter sido considerado o elemento subjetivo da conduta do recorrente, bem como o risco relativo à apresentação de sua candidatura ao pleito municipal de 2020.
7.	O recorrente argumenta, com base em documentação acostada ao recurso, que os novos elementos trazidos ao processo mostrar-se-iam aptos a comprovar a regular aplicação dos recursos federais aplicados no âmbito do Convênio 707413/2009, e a afastar sua reponsabilidade.
8.	Diante do reduzido montante de documentos trazido pelo interessado junto a seu arrazoado recursal, a Serur considerou, acertadamente que, não obstante ser ônus do gestor a comprovação da boa e regular aplicação dos recursos federais recebidos, em penhor dos princípios da verdade material e da ampla defesa e de ser o recurso de revisão a última oportunidade recursal do responsável, aliado à existência nos autos de relatório de inspeção in loco dando conta da execução física do objeto, caberia a realização de diligências ao Órgão concedente e ao responsável para que enviassem ao TCU cópia de notas fiscais, cheques e demais documentos que subsidiaram a análise conclusiva da prestação de contas pelo Órgão repassador, relativa ao Convênio 1.195/2009 (peça 61) .
9.	Empreendidas as diligências, tanto o Mtur quanto o recorrente trouxeram elementos adicionais de convicção, juntados às peças 66-67 e 68-72.
10.	Acompanho, em linhas gerais, as conclusões da Serur, secundadas pelo MP/TCU, as quais incorporo às minhas razões de decidir, no sentido de reconhecer a realização física do evento objeto da avença e a execução parcial dos compromissos firmados no plano de trabalho, divergindo tão somente quanto ao cálculo do débito remanescente.
11.	De fato, do conjunto da documentação levantada, foi possível comprovar o depósito da contrapartida no valor de R$ 6.000,00 e a comprovação do nexo causal entre os recursos federais repassados e as metas 2 a 8 previstas no Plano de Trabalho, no valor total de R$ 95.000,00, de um total de R$ 100.000,00 transferidos pelo Mtur. 
12.	O valor a ser ressarcido, segundo a Serur, corresponderia ao somatório do valor transferido pela União e a contrapartida municipal (R$ 106.000,00) , deduzidos do valor comprovadamente aplicado juntamente com o valor de aplicação financeira recolhido à União (R$ 95.000,00 + R$ 88,34 = 95.088,34) , o que resultaria em um débito remanescente de R$ 10.911,66, relativo à ausência de comprovação da execução física da veiculação de mídia em rádio.
13.	Ainda assim, foi obtido como comprovante de parte dessa execução o "spot" de rádio, mediante cópia em CD, conforme item 5.12 da instrução transcrita no relatório que antecede este voto. Ao fim e ao cabo, a falha em comento resultou meramente acessória, visto que a realização do evento foi em si comprovada, bem como o devido nexo financeiro. 
14.	Divirjo, entretanto, do montante do débito residual calculado pela Secretaria instrutiva, que incluiu o valor da contrapartida municipal na base de cálculo do valor a ser ressarcido à União. Com efeito, não poderia este Tribunal exigir a restituição de valores aportados pelo ente municipal, sob pena de enriquecimento sem causa do Tesouro Federal. 
15.	Conforme precedentes desta Corte, não é atribuível ao prefeito a responsabilidade de restituir valores de contrapartida que não teriam sido empregados no objeto do convênio, sob pena de enriquecimento ilícito tanto da União quanto do ente municipal. Nesse sentido, os Acórdão 53/2008-TCU-Segunda Câmara, rel. Min. Aroldo Cedraz, 638/2018-TCU-2ª Câmara, rel. Min. Ana Arraes e 7.496/2017-TCU-1ª Câmara, rel. Min. Bruno Dantas.
16.	Dito isso, o novo débito resultaria em um dano residual histórico de tão somente R$ 5.000,00 (R$ 100.000,00 - R$ 95.000,00. 
17.	Desse modo, entendo que a baixa materialidade do débito remanescente, aliada à comprovação nos autos da efetiva execução do evento e do devido nexo causal, autorizam a aplicação dos princípios da insignificância e da racionalização processual, de modo a se desconsiderar o diminuto débito apurado para fins de cobrança. Por outro lado, a baixa reprovabilidade da conduta do gestor, aliada ao fato de que o evento teve sua execução comprovada nos autos, não justificam a aplicação de multa nem o julgamento pela irregularidade das presentes contas.
Pelo exposto, VOTO por que o Tribunal adote o Acórdão que ora submeto à apreciação deste Colegiado
TCU, Sala das Sessões Ministro Luciano Brandão Alves de Souza, em 3 de março de 2021.
RAIMUNDO CARREIRO 
Relator